臺灣高雄地方法院民事判決　　　　　　　99年度訴字第1648號
原　　　告　王秀雲
訴訟代理人　李慶榮律師
　　　　　　孫守濂律師
　　　　　　許泓琮律師
被　　　告　林陳秀琴
訴訟代理人　陳宏義律師
複代理人　　張修齊
上列當事人間請求清償債務事件，經本院於民國100年3月2日言
詞辯論終結，判決如下：
    主  文
被告應給付原告新臺幣壹佰壹拾萬元，及自民國八十五年二月二
日起至清償日止，按週年利率百分之五計算之利息。
訴訟費用由被告負擔。
本判決於原告以新臺幣拾陸萬柒仟元為被告供擔保後，得假執
行。但被告如以新臺幣壹佰壹拾萬元供擔保後，得免為假執行。
    事實及理由
一、原告主張：兩造於民國84年7 月間約定各出資新台幣（下同
    ）2,500,000元，由被告將合資之5,000,000元借貸予訴外人
    北聖企業有限公司（下稱北聖公司）之黃麗珠（下稱系爭黃
    麗珠借款），並由黃麗珠簽發如附表所示支票（下稱系爭支
    票）交付原告。嗣因系爭支票帳戶存款不足，原告同意黃麗
    珠以換票方式延期清償，即於84年11月3 日撤回系爭支票之
    託收，而將系爭支票交付被告代為換票。詎被告竟以訴外人
    林麗珍前於84年7月間向其借款3,700,000元尚未清償（下稱
    系爭林麗珍借款），而原告係系爭林麗珍借款之保證人為由
    ，拒絕將系爭支票換票後之支票交付原告。然黃麗珠已分別
    於84年12月1日及85年2月1日各返還2,500,000元予被告而清
    償系爭黃麗珠借款，且林麗珍亦於93年1月8日清償系爭林麗
    珍借款，原告就系爭林麗珍借款之保證責任業已消滅，惟被
    告僅於85年間陸續交付原告現金合計1,300,000元及於93年1
    月8日匯款100,000元予原告，被告就系爭黃麗珠借款尚積欠
    原告1,100,000元迄未給付，被告自應將1,100,000元返還原
    告。為此，爰依消費借貸及兩造間合資之法律關係擇一請求
    ，提起本件訴訟等情。並聲明：(一)如主文第1項所示。(二)願
    供擔保，請准宣告假執行。
二、被告則以：其就系爭黃麗珠借款部分已分別於84年12月3及5
    日交付現金合計1,300,000元予原告，另於84年12月21日匯
    款100,000元予訴外人即原告之父以代替原告墊繳合會款項
    ，是原告已受償1,400,000元。至於另外1,100,000元部分，
    因林麗珍於84年12月底時，無法按期清償系爭林麗珍借款，
    原告於被告要求伊負系爭林麗珍借款保證人責任之際，即表
    示以系爭黃麗珠借款債權之1,100,000 元抵銷該保證債務。
    嗣林麗珍雖於86年2 月24日與兩造共同簽訂和解書，約定三
    方就系爭林麗珍借款同意以2,701,000元達成和解（下稱系
    爭和解），林麗珍並依系爭和解約定之時間如數清償2,701,
    000元，然該2,701,000元中之1,140,000元業由原告領取，
    此外，被告復於93年1月8日匯款100,000元予原告，是原告
    就系爭黃麗珠借款債權之1,100,000元部分自已消滅等語，
    資為抗辯。並聲明：(一)原告之訴駁回。(二)如受不利判決，願
    供擔保，請准免為假執行之宣告。
三、兩造不爭執之事項：
  (一)兩造於84年7 月間約定各出資2,500,000 元，由被告將合資
    之5,000,000 元借貸予北聖公司之黃麗珠。
  (二)黃麗珠分別於84年12月1日及85年2月1日各返還2,500,000元
    予被告，而清償系爭黃麗珠借款。
  (三)黃麗珠曾簽發系爭支票給原告。
  (四)被告於93年1月8日匯款100,000元予原告。
  (五)林麗珍於84年7月間向被告借款，由原告擔任系爭林麗珍借
    款之保證人。
四、爭執事項：
  (一)被告已交付原告之款項為若干？
  (二)原告請求被告給付1,100,000 元，有無理由？
五、茲就兩造之爭點，析述本院得心證之理由如下：
  (一)被告已交付原告之款項為若干？
    1.按單純出資取得財產，而未約定經營共同事業者，縱將來
      可獲得相當之利益，自僅屬合資或共同出資之無名契約，
      最高法院94年度台上字第1793號判決意旨參照。本件原告
      主張被告就系爭黃麗珠借款部分，僅於85年間陸續交付原
      告現金合計1,300,000元及於93年1月8日匯款100,000元予
      原告之事實，然為被告否認，並辯稱：除原告所述還款金
      額外，另於84年12月21日尚有匯款100,000元予原告之父
      以代替原告墊繳合會款項云云，固提出被告於84年12月21
      日匯款單1紙（下稱系爭匯款單）為證（見本院卷第63頁
      ）。
    2.經查，兩造於84年7月間約定各出資2,500,000元，由被告
      將合資之5,000,000元借貸予北聖公司之黃麗珠，並由黃
      麗珠簽發系爭支票予原告，嗣黃麗珠分別於84年12月1日
      及85年2月1日各返還2,500,000元予被告，而清償系爭黃
      麗珠借款乙節，為兩造所不爭，足認原告係單純將款項交
      付被告後，始由被告併將自己與原告之款項借貸與黃麗珠
      ，兩造對該等款項並未約定經營共同事業，依上開說明，
      兩造自有合資關係。而黃麗珠已於85年2月1日將系爭黃麗
      珠借款全數清償完畢，已如前述，則被告自應將原告前揭
      因合資關係而交付之2,500,000元返還甚明。次查，被告
      雖主張系爭匯款單係依原告指示而代墊原告之合會款云云
      ，然為原告所否認。而依系爭匯款單觀之，被告係匯款人
      ，收款人則為嘉榮造漆工業有限公司（下稱嘉榮公司），
      足認被告於84年12月21日匯款100,000元之對象係嘉榮公
      司，惟本院尚難據此推認嘉榮公司與原告之父有關，亦難
      推認原告有參與嘉榮公司相關之合會。此外，被告並未提
      出其他具體證據證明系爭匯款單係受原告指示而匯款，是
      被告此部分所辯，洵不足採。從而，原告主張被告就前揭
      2,500,000元合資款項中僅返還原告1,400,000元之事實，
      堪予認定。
  (二)原告請求被告給付1,100,000 元，有無理由？
    1.按稱和解者，謂當事人約定，互相讓步，以終止爭執或防
      止爭執發生之契約，民法第736條。又依民事訴訟法第27
      7條規定，當事人主張有利於己之事實者，就其事實有舉
      證之責任。本件被告主張系爭黃麗珠借款中原告就所出資
      2,500,000元部分，已將其中1,100,000元向被告主張抵銷
      原告擔任系爭林麗珍借款保證人之債務，況林麗珍依系爭
      和解清償之2,701,000元中，尚由原告領取1,140,000元云
      云，固提出系爭和解書及2張筆記為證（見本院卷第12 、
      59、64頁），然為原告所否認。
    2.經查，依系爭和解書以觀，林麗珍對兩造之債務係以2,70
      1,000元達成和解，堪認兩造係同意林麗珍就系爭林麗珍
      借款債務僅清償2,701,000元。然被告主張系爭林麗珍借
      款係3,700,000元，而林麗珍事後與兩造達成和解之金額
      係2,701,000元，中間差額即係原告以系爭黃麗珠借款債
      權額1,100,000元抵銷之證明，惟依常理判斷，借款債權
      之和解，係貸款人與出借人就借款金額相互讓步之結果，
      造成雙方同意讓步之原因甚多，非能一概而論，是系爭林
      麗珍借款最後和解之金額與原先借款金額如有差距，尚難
      逕此推認係原告以系爭黃麗珠借款債權中1,100,000元抵
      銷之結果。此外，被告並未提出其他具體證據證明原告有
      以系爭黃麗珠借款債權中1,100,000元抵銷其擔任系爭林
      麗珍借款保證人之債務，被告此部分所辯，自不可採。次
      查，被告另主張林麗珍嗣後清償2,701,000元中，原告尚
      領取1,140,000元，僅以被告於本院100年2月10日審判程
      序中提出之筆記（下稱系爭甲筆記，見本院卷第59頁），
      及100年2月17日答辯(二)狀內之筆記（下稱系爭乙筆記，見
      本院卷第64頁）為證云云。而依系爭甲筆記以觀，被告雖
      稱系爭甲筆記為原告所寫云云，然系爭甲筆記僅記載日期
      、兩造姓名及金額，並無填載人之簽名或蓋章，尚難遽認
      係原告出具之文件。另依系爭乙筆記以觀，被告固主張係
      訴外人即原告之夫朱逢志所寫云云，惟系爭乙筆記僅記載
      兩造金錢往來彙算之資料，並無填載人之簽名或蓋章，且
      朱逢志亦到庭否認系爭乙筆記為其製作（見本院卷第81頁
      ），況被告亦承認兩造間尚有共同投資建設公司及BB  CA
      LL之生意來往，系爭乙筆記涉及兩造間多筆投資關係等節
      （見本院卷76頁），則兩造間既有多筆投資關係存在，本
      院尚難僅憑系爭乙筆記即逕認原告有領取林麗珍清償系爭
      和解金額之1,140,000，被告此部分所辯，亦不足採。
六、綜上所述，兩造對系爭黃麗珠借款既有合資關係，且黃麗珠
    已於85年2月1日清償系爭黃麗珠借款，而被告於黃麗珠還款
    後，僅給付原告1,400,000元等節，業如前述，則原告依兩
    造合資關係，請求被告給付1,100,000元（計算式：2,500,
    000-1,400,000＝1,100,000），及自85年2月2日起至清償日
    止，按週年利率5%計算之利息，為有理由，應予准許。另原
    告依消費借貸之法律關係請求被告返還上開金額部分，因原
    告此部分請求已有理由，即無再論究必要。
七、本件兩造均陳明願供擔保請准為假執行或免為假執行之宣告
    ，經核均無不合，爰分別酌定相當之擔保金額准許之。
八、本件事證已臻明確，兩造其餘攻擊防禦方法，經核與判決結
    果，不生影響，爰不一一論述。
九、據上論結，本件原告之訴為有理由，依民事訴訟法第78條、
    第87條第1項、第390條第2項、第392條第2項，判決如主文
    。
中    華    民    國   100    年    3     月    25    日
                  民事第五庭        法  官    何佩陵
正本係照原本作成。
如不服本判決，應於送達後20日內，向本院提出上訴狀並表明上
訴理由，如於本判決宣示後送達前提起上訴者，應於判決送達後
10日內補提上訴理由書（須附繕本）。
中    華    民    國  100     年    3    月     28    日
                                    書記官    陳喜苓
附表：
┌─┬──┬────┬──────┬───┬───┬───────┬─────┐
│編│票據│發票日  │ 票面金額   │到期日│發票人│付款人        │票據號碼  │
│號│種類│        │（新台幣）  │      │      │              │          │
├─┼──┼────┼──────┼───┼───┼───────┼─────┤
│1 │支票│84.11.8 │2,500,000 元│無    │黃麗珠│中國農民銀行東│00000000  │
│  │    │        │            │      │      │港分行（帳號：│          │
│  │    │        │            │      │      │Y0000000 號） │          │
└─┴──┴────┴──────┴───┴───┴───────┴─────┘